【裁判字號】    98,台上,2398
【裁判日期】    980430
【裁判案由】    誣告
【裁判全文】
最高法院刑事判決            九十八年度台上字第二三九八號
上  訴  人
即  自訴人  甲○○
代  理  人  陳尚義律師
被      告  乙○○
            丙○○
            丁○○
上列上訴人因自訴被告等誣告案件，不服台灣高等法院中華民國
九十五年九月二十九日第二審更審判決（九十五年度上更(一)字第
一八一號，自訴案號：台灣台北地方法院九十一年度自字第八四
號），提起上訴，本院判決如下：
    主  文
上訴駁回。
    理  由
按刑事訴訟法第三百七十七條規定：上訴於第三審法院，非以判
決違背法令為理由不得為之；是提起第三審上訴，應以原判決違
背法令為理由，係屬法定要件；如果上訴理由書狀並未依據卷內
訴訟資料具體指摘原判決不適用何種法則或如何適用不當，或所
指摘原判決違法情事顯與法律規定得為第三審上訴理由之違法情
形不相適合時，均應認其上訴為違背法律上之程式，予以駁回。
本件原判決就被告乙○○、丙○○、丁○○（以下除分別載稱姓
名者外，簡稱為「被告等」）被訴涉犯刑法第一百六十九條第一
項之誣告罪嫌，撤銷第一審所為之科刑判決，改判諭知被告等均
無罪，已說明就案內所有證據，本於調查所得心證而為綜合判斷
、取捨之理由，因認被告等犯罪尚屬不能證明。從形式上觀察，
原判決並無違背法令之情形。上訴人即自訴人甲○○上訴意旨略
稱：(一)依卷附上訴人與蔡家敦之「房地產買賣契約書」第八條、
第九條及備註欄記載內容暨上訴人陳稱：蔡家敦於民國八十一年
十一月六日交屋等語，可見蔡家敦於八十一年十一月六日係依原
狀點交包含頂樓加蓋部分在內之台北市中山區○○○路六七巷一
五０弄三一號四樓房屋予上訴人管業。又被告等對上訴人提出竊
佔自訴一案，刑事聲請狀載明「蔡家敦未出售前，僅經同意搭建
屋頂及木板牆以避風雨漏水而已，嗣後蔡家敦在出售予甲○○前
，利用木板牆掩人耳目，擅自在木板牆內，砌建磚牆，搭建成房
間，向華僑銀行貸款改售甲○○」；另案由丙○○起訴請求上訴
人返還不當得利事件，亦狀稱「七十七年蔡家敦搬住後，暗中私
自僱工用木板圍釘四周圍牆，為了逃避違章建築法令分次偷建，
七十九年又把屋頂室內格局（隔）成雅房」，亦足顯示頂樓加蓋
部分並非上訴人所興建。原判決對於上開卷內已存在而不利於被
告等之證據，未依前次發回意旨說明不予採納之理由，有理由不
備之違背法令。(二)被告等以上訴人買受上開四樓房屋後，佔用屋
頂平台全部興建房屋，而認上訴人犯竊佔罪。則上訴人於買受上
開四樓房屋後，有無於屋頂平台興建房屋？自應加以查明。卷內
(1)被告等自訴上訴人竊佔案件之八十八年九月九日聲明上訴狀記
載「本案違章建築固然蔡家敦完成大部分」；(2)另案不當得利事
件，丙○○具狀陳稱：蔡家敦為逃避違章建築法令分次偷建，七
十九年又把室內隔成雅房；(3)另案返還共有物事件之確定判決，
不採洪一郎及張瓊如之證詞，理由欄已明確認定頂樓加蓋部分係
蔡家敦所為，且加蓋部分內部隔間設備完善；該案件審理時，法
院將頂樓加蓋之房屋交由泛亞不動產鑑定股份有限公司鑑定結果
亦稱：頂樓加蓋房屋屋齡約十年左右，亦即七十二、七十三年間
已存在；(4)竊佔案件之判決明白認定：頂樓加蓋之房屋係上訴人
買受前已興建完成，該建築位於頂樓，被告等分別住於一、二、
三樓，所需建材既經過共同樓梯或公共設施，難認被告等不知蔡
家敦建築之過程；(5)上訴人向蔡家敦所買房屋包括頂樓加蓋部分
，上訴人並承受簽約時蔡家敦所申貸之新台幣（下同）四百五十
萬元並交付尾款七十萬元後，由蔡家敦於八十一年十一月六日交
屋，交屋當天，銀行所拍照片顯示頂樓加蓋房屋內部隔間設備完
善等證據資料，均為不利於被告等之證據，原判決未說明不足採
之理由，有判決理由不備之違法。(三)上訴人買受房屋後加以整修
，分租多人使用，水、電用量當然比買受前增加，原判決憑洪一
郎等人在民事事件所為之證詞及水、電費增加之情形，認定上訴
人係買受四樓房屋後始在頂樓加蓋違建，有採證違法之情形。(四)
被告等取得執行名義後，頂樓加蓋房屋之承租人聲明異議，執行
法院以民事確定判決效力不及於承租人而駁回被告等強制執行之
聲請。被告等非不得另循民事程序對承租人取得執行名義。被告
等捨此不為，輕率提起竊佔自訴，難謂無誣告之故意等語。
惟查：原判決對於上訴人指訴被告等明知台北市中山區○○○路
六七巷一五０弄三十一號四樓房屋屋頂平台加蓋之房屋（下稱系
爭房屋），係上訴人之前手蔡家敦興建，並於八十一年十月十五
日併同該四樓房屋售予上訴人，竟共同基於使上訴人受刑事處分
之意圖，於八十八年四月二十二日，具狀向台灣台北地方法院（
下稱台北地院）自訴稱：「甲○○於八十一年間向蔡家敦買受上
開房屋後，為企圖將其購買之上開房屋及屋頂出租他人牟利，擅
自挖掘地板、牆壁，埋設衛浴、水電管線，屋頂鐵架內再以鋼筋
混凝土搭蓋違章建築完成」，誣指上訴人涉犯竊佔罪嫌，迭經法
院審理後，判決上訴人無罪確定，因認被告等共同涉犯刑法第一
百六十九條誣告罪等情；已敘明卷附上訴人與蔡家敦於八十一年
十月十五日簽訂之「房地產買賣契約書」、土地、建物之登記謄
本、被告等自訴上訴人竊佔案件之書狀、丙○○另案起訴請求上
訴人返還不當得利事件之起訴狀、華僑商業銀行城東分行承辦人
員於八十一年十一月六日拍攝之照片及證人蔡家敦之證詞，固堪
憑以認定上訴人與蔡家敦訂立房地產買賣契約時，該四樓房屋已
有頂樓加蓋部分，且蔡家敦於八十一年十一月六日係依點交包含
該加蓋部分在內之房屋予上訴人管業；但依據證人洪一郎（系爭
房屋隔壁棟二樓之住戶）、張瓊如（系爭房屋隔壁棟四樓之住戶
）及郭東春（系爭房屋隔壁棟五樓加蓋部分之住戶）之證詞，亦
堪認定上訴人與蔡家敦訂立房地產買賣契約當時，所謂「頂樓加
蓋部分」乃指防止雨水滲漏之棚架，且當時四邊僅有木板，並未
隔間；而證人洪一郎、張瓊如、郭東春與本件較無事實上之利害
關係，所為證詞應較無偏頗而得採憑等情（見原判決理由欄四之
(二)）。原判決就本件諸多證據之取捨，已做整體性之說明，雖未
逐一敘述部分細節，並不影響判決之本旨，尚難謂其理由不備。
上訴意旨(一)、(二)置原判決理由欄內已詳予說明之事項於不顧，就
事實審法院採證認事職權之適法行使，再為事實上之爭執，並非
合法之第三審上訴理由。又原判決係依憑卷附台北自來水事業處
東區營業分處、台灣電力公司分別提供之台北市中山區○○○路
六七巷一五０弄三一號四樓房屋之用水量、用電量資料等證據資
料，說明被告等認定上訴人有竊佔犯行，並非無據；進而說明被
告等前案自訴上訴人涉犯竊佔罪嫌，尚未可認具有誣告故意等旨
（見原判決理由欄四之(三)、(四)），並非憑以認定上訴人買受該四
樓房屋後始在頂樓加蓋系爭房屋。上訴意旨(三)執以指摘原判決採
證違法，尚有誤會。另誣告罪之成立，以犯人明知所訴虛偽為構
成要件，若誤認有此事實，或以為有此嫌疑，自不得遽指為誣告
。被告等在八十二年十二月二日，具狀向法院請求上訴人應將系
爭房屋拆除、返還共有物，獲勝訴判決確定，有台北地院八十三
年度北簡民字第二二０號、八十三年度簡上字第三四九號判決、
裁定、本院八十五年度簡抗字第二一號裁定附卷可稽。原判決依
據卷附台北地院之執行命令及民事執行處通知，敘明上訴人收受
上開應拆屋返還共有物之確定判決後，以系爭房屋已出租他人為
由，迄至八十八年底尚未拆屋，因認被告等在八十八年四月二十
二日自訴上訴人涉犯竊佔罪嫌，主觀上俱無誣告之故意，適用法
則亦無不當。上訴意旨(四)及其他上訴意旨顯未依據卷內訴訟資料
具體指摘原判決有何違背法令之情形，徒憑己見，任意指摘原判
決違法，核與法律規定得為第三審上訴理由之違法情形，不相適
合。應認上訴人之上訴為違背法律上之程式，予以駁回。
據上論結，應依刑事訴訟法第三百九十五條前段，判決如主文。
中    華    民    國  九十八  年    四    月    三十  日
                      最高法院刑事第七庭
                          審判長法官  林  永  茂
                                法官  吳  昆  仁
                                法官  蘇  振  堂
                                法官  蕭  仰  歸
                                法官  林  立  華
      本件正本證明與原本無異
                                      書  記  官
中    華    民    國  九十八  年    五    月    四    日
                                                      m


司法院資訊處製作；財團法人民間司法改革基金會備份。
